ACORDAO-COMPLETO-2407040

ACÓRDÃO 1060/2020 ATA 14/2020 - PLENÁRIO

VISTOS, relatados e discutidos estes embargos de declaração opostos por Arthur Se¿rgio de Almeida Reis em face do Acórdão 655/2020-TCU-Plenário, por meio do qual o Tribunal não conheceu do recurso de revisão interposto pelo embargante contra o Aco¿rda¿o 8.661/2013-TCU-1ª Ca¿mara, que julgou suas contas irregulares e o condenou ao pagamento de débito e de multa;
ACORDAM os Ministros do Tribunal de Contas da União, reunidos em Sessão do Plenário, diante das razões expostas pelo Relator, em:
9.1. com fulcro no art. 34 da Lei 8.443/1992, conhecer e acolher parcialmente os embargos de declaração para declarar a nulidade do Acórdão 655/2020-TCU-Plenário, devendo o processo retornar à fase imediatamente anterior ao julgamento;
9.2. dar ciência deste acórdão ao embargante e demais responsáveis.

Embargos de declaração contra acórdão que não conheceu de recurso de revisão interposto pelo recorrente em face de deliberação que julgou suas contas irregulares e condenou-o ao pagamento de débito e de multa em razão de irregularidades na aplicação de recursos de convênio que tinha por objeto a construção de cisternas de placas na região do semiárido.

Estado de Sergipe.

3. Interessados/Responsáveis/Recorrentes:
3.1. Responsáveis: Artur Sérgio de Almeida Reis (XXX.428.785-XX); Instituto Ibicy de Estudos, Pesquisa e Projetos de Desenvimento Econômico, Social, Cultural, Ambiental e Tecnológico (07.551.794/0001-20); José Raimundo de Araújo Campos (XXX.665.345-XX)
3.2. Recorrente: Artur Sérgio de Almeida Reis (XXX.428.785-XX).

13.1. Ministros presentes: José Mucio Monteiro (Presidente), Walton Alencar Rodrigues, Benjamin Zymler, Augusto Nardes, Aroldo Cedraz, Raimundo Carreiro, Ana Arraes, Bruno Dantas (Relator) e Vital do Rêgo.
13.2. Ministros-Substitutos presentes: Marcos Bemquerer Costa, André Luís de Carvalho e Weder de Oliveira.

ACORDAO-COMPLETO-2451278

Acórdão 1477/2021 - Plenário

ARTUR SÉRGIO DE ALMEIDA REIS

BRUNO DANTAS

Ministro Bruno Dantas.

Trata-se de embargos de declaração opostos por Arthur Se¿rgio de Almeida Reis, ex-secretário  da Secretaria de Agricultura, Abastecimento e Irrigac¿a¿o de Sergipe (Seagri-SE) , em face  do Acórdão 655/2020-TCU-Plenário (peça 364) , por meio do qual o Tribunal não conheceu do recurso de revisão interposto pelo embargante contra o Aco¿rda¿o 8.661/2013-TCU-1ª Ca¿mara (peça 97) , que julgou suas contas irregulares e o condenou ao pagamento de débito e de multa. 
2.	Nesta oportunidade, o embargante alega que a deliberação recorrida estaria eivada de omissão, por na¿o ter dimensionado e exercido ana¿lise sobre as razo¿es recursais postas no recurso de revisa¿o, o que evidenciaria inequi¿vocos vi¿cios a demandar correc¿a¿o pela via permissiva do artigo 287 do Regimento Interno deste TCU.
3.	Aponta, ainda, nulidade do julgamento:
"Tem-se duas situac¿o¿es de irregularidade absoluta. A primeira delas compreende na ause¿ncia de inserc¿a¿o dos nomes de todos os procuradores que representam o Embargante, limitando-se a indicar apenas o nome de um, pore¿m, sem o fazer de forma correta, diga-se, sem indicar corretamente os dados do causi¿dico. A segunda, tambe¿m ligada a¿ publicac¿a¿o da pauta, esta¿ ligada a¿ na¿o obedie¿ncia ao intersti¿cio mi¿nimo de 48 (quarenta e oito) horas ate¿ a sessa¿o."
4.	Sobre o primeiro ponto, relativo à identificação dos procuradores, foram feitas as seguintes considerações:
"Conforme se observa dos autos, o recurso de revisa¿o objeto do aco¿rda¿o atacado e¿ subscrito pelos advogados Ma¿rcio Macedo Conrado, inscrito na OAB/SE sob o n. 3806, Rodrigo Fernandes da Fonseca, inscrito na OAB/SE sob o n. 6209, e Gustavo Machado de Sales e Silva, inscrito na OAB/SE sob o n. 11.960, todos com enderec¿o profissional situado a¿ rua Anto¿nio Andrade, n. 1.248, bairro Coroa do Meio, CEP 49035-050, Aracaju, Sergipe, assim regulamente constitui¿dos a partir de instrumento de representac¿a¿o processual colacionado aos autos. 
Na¿o obstante isso, o extrato objeto da disponibilizac¿a¿o no dia¿rio eletro¿nico deste Egre¿gio TCU na¿o traz os dados de todos os advogados regularmente constitui¿dos e subscritores do recurso de revisa¿o, o que, por si so¿, ja¿ e¿ suficiente a configurar irregularidade passi¿vel de caracterizar a nulidade da sessa¿o e julgamento respectivo, mas ale¿m disso, o u¿nico nome apontado, Gustavo Machado de Sales e Silva, traz nu¿mero de inscric¿a¿o na OAB de outro diverso." 
5.	Sobre o segundo ponto, relativo ao intersti¿cio mi¿nimo de publicac¿a¿o da pauta, foram feitas as seguintes considerações:
"No caso em questa¿o, como se pode observar do "print" exposto a¿ pa¿gina 03 desta pec¿a, a disponibilizac¿a¿o no dia¿rio eletro¿nico da pauta dos julgamentos que ocorreriam no dia 25/03/2020, na qual estava inclui¿do o processo em questa¿o, somente ocorreu no dia 23/03/2020, de modo que a contagem do intersti¿cio somente teve ini¿cio na primeira hora do dia 24/03/2020, e assim, observada a exige¿ncia mi¿nima regimental, o julgamento somente poderia ocorrer a partir do dia 26/03/2020. 
Enquanto isso, a sessa¿o acabou ocorrendo no dia 25/03/2020, ou seja, antes do intersti¿cio mi¿nimo de 48 (quarenta e oito) horas estabelecido nas disposic¿o¿es acima indicadas. 
Mencionado desatendimento, para ale¿m de causar simples descumprimento de regra regimental, acaba por implicar em violac¿a¿o ao devido processo legal e a¿ ampla defesa, mormente quando acaba por impedir, ou no mi¿nimo dificultar o acesso a essa informac¿a¿o e a habilitac¿a¿o para acompanhamento do julgamento e realizac¿a¿o de requerimento de sustentac¿a¿o oral inclusive." 
6.	Especificamente quanto à omissa¿o na apreciac¿a¿o de documentos e informac¿o¿es, o embargante  registra que "a prova nova,  segundo entendimentos firmados por esta Egre¿gia Corte, na¿o e¿ necessariamente aquela que na¿o existia ao tempo do julgamento, ou muito menos a que na¿o integrava os autos, mas a que ainda na¿o foi apreciada". Cita jurisprudência do TCU considerando a possibilidade de caracterizar como prova nova julgados em sentido inverso ao entendimento firmado por ocasia¿o do julgamento.
7.	Além disso, afirma que, na ana¿lise de admissibilidade do recurso de revisão, o Tribunal na¿o teria considerado a alegação de ausência de exame do Plano de Trabalho aprovado, apensar de o documento ja¿ integrar os autos desde o princi¿pio. 
8.	Alega que o instrumento ditou as diretrizes a serem seguidas para a consecuc¿a¿o do objetivo e que o controle de execuc¿a¿o do conve¿nio deveria seguir normas pro¿prias, dentre as quais os indicadores de desempenho. Sobre a execução do Plano de Trabalho, o embargante afirma que teria selecionado os beneficia¿rios, teria realizado a logi¿stica e a capacitac¿a¿o dos pedreiros e beneficia¿rios para construc¿a¿o e utilizac¿a¿o das cisternas. Quanto à construção das cisternas propriamente dita, o embargante entende se tratar de uma etapa final, mas na¿o u¿nica do objeto do conve¿nio e que, em nenhum momento, teria sido pactuada a construc¿a¿o direta das cisternas. Acrescenta:
"Trata-se, evidentemente, de prova nova que na¿o foi considerada e sequer analisada na decisa¿o de admissibilidade ora impugnada, a justificar a oposic¿a¿o do presente vie¿s processual.
 (...) 
	De seu turno, o STJ alterou o julgado para absolver todos os re¿us. 
Vale conferir a ementa do REsp 1.593.725-SE: 
'SANCIONADOR. RECURSO ESPECIAL. AC¿A¿O DE IMPROBIDADE ADMINISTRATIVA. ATO I¿MPROBO QUE IMPORTA VIOLAC¿A¿O DOS PRINCI¿PIOS ADMINISTRATIVOS (ART. 11 DA LIA) . IRREGULARIDADES EM CONVE¿NIO PARA CONSTRUC¿A¿O DE CISTERNAS. ALEGADO DIRECIONAMENTO A¿ OSCIP E INEXECUC¿A¿O DO OBJETO. O TRIBUNAL DE ORIGEM, APESAR DE CONSIGNAR A EXISTE¿NCIA DE MERA CULPA, MANTEVE A CONDENAC¿A¿O POR ATO DO ART. 11 DA LIA. ACO¿RDA¿O DISSONANTE DO ENTENDIMENTO DESTA CORTE. NECESSIDADE DE DOLO. ILEGALIDADE QUALIFICADA NA¿O CONFIGURADA. PARECER DO MPF PELO DESPROVIMENTO DA INICIATIVA. RECURSO ESPECIAL DO IMPLICADO A QUE SE DA¿ PROVIMENTO A FIM DE JULGAR IMPROCEDENTE A AC¿A¿O CIVIL PU¿BLICA COM EXTENSA¿O DE SEUS EFEITOS AO LITISCONSORTE, SEM CONDENAC¿A¿O EM HONORA¿RIOS, CONTUDO.' 
Inequivocamente, tratam-se de elementos novos que podem influenciar no julgamento levado a efeito nessa seara de controle de contas, notadamente com vistas a guardar uma consta¿ncia e unicidade de entendimentos, preservando o princi¿pio da seguranc¿a juri¿dica. Na¿o e¿ prudente que um mesmo fato tenha concluso¿es completamente diversas por parte dos o¿rga¿os julgadores. 
Ademais, va¿lido citar tambe¿m que no a¿mbito do TCE-SE, igualmente tratando dos mesmos fatos, as contas foram julgadas regulares, apenas com ressalvas. Nesse sentido, observe-se o dispositivo do julgado do Tribunal de Contas do Estado de Sergipe - TC 001097/2009: 
 (....) 
Nada disso foi sequer analisado por ocasia¿o da decisa¿o de admissibilidade ora atacada, dai¿ porque se opo¿e o presente vie¿s processual, com vistas a que essa situac¿a¿o de omissa¿o evidente venha a ser sanada, aclarando tudo quanto destacado no recurso ofertado, pois, certamente, uma vez analisados os mencionados documentos e informac¿o¿es, ainda que em jui¿zo na¿o exauriente, pro¿prio dessa fase preliminar, conferir-se-a¿ sequencia a¿ irresignac¿a¿o interposta, pois alinhada ao disposto no permissivo do artigo 35, inciso III, da Lei 8.443/92 (Lei Orga¿nica do TCU) ." 
9.	Por fim, solicita o deferimento de efeito suspensivo:
"Outrossim, diante de todas as razo¿es acima alinhavadas, suficientes a evidenciar a pertine¿ncia dos argumentos aventados, todos com embasamento em precedentes desta Egre¿gia Corte Federal de Contas, e¿ o caso de deferimento de efeito suspensivo, na¿o apenas ao incidente que ora se instala com o objetivo de sanar os vi¿cios do u¿ltimo aco¿rda¿o prolatado, mas tambe¿m, e principalmente, ao recurso de revisa¿o subjacente, dada releva¿ncia dos argumentos suscitados." 
10.	Diante da pretensa relevância das questões aduzidas, o recorrente finaliza o expediente com o seguinte pedido:
"Nesse diapasão, requer-se que este nobre Julgador, com fulcro no mencionado Princípio da Autotutela e diante do reconhecimento do equívoco manifesto constatado no decisório ora embargado, transmude o resultado de seu Julgado, reconhecendo a tempestividade do recurso e a veracidade dos fatos ventilados no Recurso de Reconsideração interposto, decretando-se, em função disso, sua extinção e arquivamento.
Ex positis, diante de todos os fundamentos de fato e de direito acima ofertados, requer-se que se digne Vossa Excelência de CONHECER os presentes EMBARGOS DECLARATÓRIOS, concedendo-lhe provimento de modo a sanar a OMISSÃO constante no Acórdão n.º 2837/2017, imprimindo-lhes, ainda, EFEITOS INFRINGENTES para reconhecer o nexo entre os recursos sacados da conta do convênio e as despesas alegadas em prestação de contas, decretando-se, em função disso, sua extinção e arquivamento."
	É o relatório.

8.1. Gustavo Machado de Sales e Silva (11.960/OAB-SE) e outros, representando Artur Sérgio de Almeida Reis.  
8.2. Max de Carvalho Amaral (5229/OAB-SE), representando Instituto Ibicy de Estudos, Pesquisa e Projetos de Desenvimento Econômico, Social, Cultural, Ambiental e Tecnológico e José Raimundo de Araújo Campos.

Subprocurador-Geral Paulo Soares Bugarin.

EMBARGOS DE DECLARAÇÃO CONTRA DECISÃO QUE NÃO CONHECEU RECURSO DE REVISÃO. ERRO NA PUBLICAÇÃO DO NÚMERO DE INSCRIÇÃO NA OAB DO ADVOGADO. VÍCIO INSANÁVEL. NULIDADE DO ACÓRDÃO 655/2020-TCU-PLENÁRIO.

TOMADA DE CONTAS ESPECIAL (TCE)

Secretaria de Recursos (Serur); Secretaria de Controle Externo de Tomada de Contas Especial (SecexTCE).

Trata-se de embargos de declaração opostos por Arthur Se¿rgio De Almeida Reis, ex-secretário  de Secretaria de Agricultura, Abastecimento e Irrigac¿a¿o de Sergipe (Seagri-SE) , em face do Acórdão 655/2020-TCU-Plenário (peça 364) , por meio do qual o Tribunal não conheceu do recurso de revisão interposto pelo embargante contra o Aco¿rda¿o 8.661/2013-TCU-1ª Ca¿mara (peça 97) , que julgou suas contas irregulares e o condenou ao pagamento de débito e de multa.
2.	Nesta oportunidade, o embargante alega que a deliberação recorrida estaria eivada de omissão, por na¿o ter dimensionado e exercido ana¿lise sobre as razo¿es recursais postas no recurso de revisa¿o, sobretudo no que diz respeito a elementos novos supostamente capazes de influenciar no julgamento na seara de controle de contas. Refere-se a julgados do Superior Tribunal de Justiça (STJ) , em processo de improbidade administrativa, e do Tribunal de Contas do Estado de Sergipe (TCE-SE) , ambos em sentido inverso ao julgamento proferido pelo TCU, envolvendo os mesmos fatos e responsáveis.
3.	Alega também que esta Corte não teria considerado, na ana¿lise de admissibilidade do recurso de revisão, o plano de trabalho aprovado, apesar de o documento integrar os autos desde o princi¿pio. 
4.	Além das referidas omissões, o embargante aponta nulidade absoluta do julgamento, por não ter constado, na publicação da pauta, todos os advogados regularmente constituídos nos autos e por existir erro na identificação de um dos procuradores, bem como pela inobservância do interstício mi¿nimo de publicac¿a¿o, o que acarretaria prejuízos para sua defesa.
5.	Preliminarmente, reputo que os embargos de declaração devem ser conhecidos, com fulcro nos arts. 34 da Lei 8.443/1992 e 287 do Regimento Interno do TCU, por estarem presentes os requisitos de admissibilidade aplicáveis à espécie.
6.	Quanto à alegação de nulidade, destaco primeiramente que, ao consultar a pauta da sessão de julgamento do Acórdão 655/2020-TCU-Plenário, não se observa descumprimento ao prazo fixado na legislação. A publicação da pauta no BTCU ocorreu em 23/3/2020 e a realização da sessão ocorreu em 25/3/2020, em conformidade com o art. 141, § 3º, do Regimento Interno do TCU. A jurisprudência desta Corte de Contas considera que o intervalo de 48 horas de antecedência da realização da sessão é contado minuto a minuto, nos termos do art. 132, § 4º, do Código Civil, tendo início no momento da publicação da pauta e não no primeiro dia útil seguinte (ex vi dos Acórdão 2004/2017-TCU-Plenário e 5776/2015-TCU-1 Câmara) .
7.	Quanto à ausência de menção a todos os advogados regularmente constituídos nos autos na ocasião da publicação da pauta, esta Corte de Contas se alinha à jurisprudência do Supremo Tribunal Federal no sentido de que não há nulidade processual em razão de constar da publicação apenas um dos procuradores constituídos nos autos. 
8.	Por outro lado, constato que, de fato, houve erro na indicação do número da OAB do advogado Gustavo Machado de Sales e Silva, representante legal de Arthur Se¿rgio de Almeida Reis. A situação consubstancia, a meu ver, inviabilidade da produção de ampla defesa e do contraditório, caracterizando falha insanável apta a ensejar a declaração de insubsistência do Acórdão 655/2020-TCU-Plenário. 
9.	Quanto às supostas omissões, é preciso frisar que os argumentos de mérito poderão ser examinados caso o recurso venha a ser conhecido. Com efeito, o mérito do recurso somente é analisado quando superado o filtro da admissibilidade, razão pela qual rejeito as omissões apontadas.
	Ante o exposto, voto por que o Tribunal adote o Acórdão que ora submeto à deliberação deste Colegiado.
TCU, Sala das Sessões Ministro Luciano Brandão Alves de Souza, em 29 de abril de 2020.
Ministro BRUNO DANTAS 
Relator